【裁判字號】    99,家抗,52
【裁判日期】    990416
【裁判案由】    選任遺產管理人
【裁判全文】
臺灣臺南地方法院民事裁定               99年度家抗字第52號
抗  告  人  財政部國有財產局臺灣南區辦事處臺南分處
法定代理人  甲○○
相  對  人  新興資產管理股份有限公司
法定代理人  加藤匠
前抗告人因相對人就被繼承人王坤指定遺產管理人事件，對於
中華民國99年3月5日臺灣臺南地方法院98年度司財管字第38號裁
定提起抗告，本院裁定如下：
      主      文
抗告駁回。
抗告程序費用新臺幣壹仟元由抗告人負擔。
      理      由
一、按先順序繼承人均拋棄其繼承權時，由次順序之繼承人繼承
    。其次順序繼承人有無不明或第四順序之繼承人均拋棄其繼
    承權者，準用關於無人承認繼承之規定。又繼承開始時，繼
    承人之有無不明者，由親屬會議於一個月內選定遺產管理人
    ，並將繼承開始及選定遺產管理人之事由，向法院報明。又
    第1178條所定之期限屆滿，無繼承人承認繼承時，其遺產於
    清償債權，並交付遺贈物後，如有賸餘，歸屬國庫。又繼承
    人有無不明而不能依民法第1177條選定遺產管理人時，得由
    利害關係人聲請法院選任之。民法第1176條第6項、第1177
    條、第1185條及第1178條第2項分別定有明文。
二、本件相對人即聲請人聲請意旨略以：被繼承人王坤（民國
    ○○年○月○日生，身分證統一編號：Ｚ000000000號，97年9月
    15日死亡，生前最後住所：臺南縣新化鎮礁坑里12鄰茄冬坑
    130號）生前曾向臺灣土地銀行借款，未清償完畢，嗣臺灣
    土地銀行將被繼承人王坤之債權讓與相對人，惟被繼承人
    王坤已於97年9月15日死亡，王坤之法定繼承人均已拋
    棄繼承權，亦未依民法第1177條、第1178條於法定期限內，
    召開親屬會議並選任遺產管理人，以致相對人之債權無法行
    使，為保障相對人即債權人之權益，爰依法聲請本院指定被
    繼承人之妻王黃明盆或代書江文杰為被繼承人王坤之遺產
    管理人等語。
三、原審法院裁定以：
  (一)相對人主張之上開事實，業據提出被繼承人王坤向臺灣土
    地銀行借款之借據、臺灣土地銀行股份有限公司與相對人間
    之債權讓與聲明書、登報公告文件、本院98年10月20日南院
    龍家喜97年度繼字第2483號函、除戶謄本、戶籍謄本、繼承
    系統表、屏東地方法院98年9月10日屏院惠民執壬字第98 司
    執23092號函為證，其主張堪信為真實；復查被繼承人王坤
    之繼承人均已拋棄繼承權，業據本院調閱97年度繼字第24
    83號拋棄繼承卷宗核閱無誤，又未準用民法第1177條規定選
    定遺產管理人，而相對人為被繼承人之債權人，故其以利害
    關係人聲請選任被繼承人之遺產管理人，核與上開規定並無
    不合，應予准許。
  (二)查本件被繼承人王坤之繼承人均已拋棄繼承權，足見渠等
    對被繼承人遺產之處置已漠不關心，經本院函詢其繼承人王
    黃明盆、王喬芳、王喬薇、王喬稜、王喬蘭、王坤土、孫王
    英浮、王士、王環、王瀅朝、王秀良，請其等於文到7
    日內以書面陳明是否願意擔任被繼承人王坤之遺產管理人
    ，逾期視為不願意擔任，上開繼承人除孫王英浮具狀向本院
    陳明不願擔任被繼承人王坤之遺產管理人，其餘繼承人均
    逾期未陳明其意願，視為不願意擔任，有送達證書附卷可憑
    。相對人聲請指定被繼承人王坤之配偶王黃明盆為被繼承
    人王坤之遺產管理人等情，本院依職權函詢王黃明盆：請
    其於7日內具狀向本院陳報是否願意擔任被繼承人王坤之
    遺產管理人，逾期不為陳報，視為無意願。王黃明盆迄今未
    向本院陳報，視為無意願，且王黃明盆對於管理被繼承人王
    坤遺產之法律程序未必能知之甚詳，或未能瞭解相關法律
    規定，本院審酌上情，認不宜指定王黃明盆為被繼承人王坤
    之遺產管理人。查被繼承人王坤之遺產，倘無人承認繼
    承時，將於清償債權，交付遺贈物後，歸屬國庫，即無人繼
    承之遺產若有賸餘，終歸國家所取得，則職司國有財產管理
    之有關機關自係最為適合擔任遺產管理之人，況上開機關就
    遺產管理之有關法律程序亦相當熟悉；故為使遺產之處置順
    利進行，並考量遺產管理之專業性與公平性，認選任財政部
    國有財產局臺灣南區辦事處臺南分處為被繼承人王坤之遺
    產管理人為適當
四、抗告意旨略以：
  (一)按司法院74年10月15日（74）院台廳一字第05786號函示「
    嗣後各地方法院受理有關無人承認繼承遺產管理事件時，．
    ．．因此類拋棄繼承事件，多屬遺債大於遺產，形同破產，
    儘量避免選任國有財產局為遺產管理人。．．．」，以及本
    局91年2月27日台財接局字第0910004982號函轉司法院秘書
    長90年12月20日（九十）秘台廳民一字第第30224號函示「
    檢送司法院秘書長九十年十二月二十日（九十）秘台廳民一
    字第三○二二四號函影本乙份，司法院秘書長已轉知台灣高
    等法院等，請各法院受理有關無人承認繼承遺產管理人事件
    時，宜注意依財政部修正之代管無人承認繼承遺產作業要點
    及該院七十四年十月十五日（七四）院台廳一字第○五七八
    六號函辦理」。
  (二)查抗告人於99年3月12日接獲本院98年度司財管字第38號民
    事裁定，選任為被繼承人王坤之遺產管理人。經細閱該民
    事裁定理由欄第二項之記載「．．．債務人王坤（民國○○
    年○月○日生，身分證統一編號：Ｚ000000000）已於民國97年
    9月15日死亡，其全體法定繼承人均已拋棄繼承，而聲請人
    為保債權權益，爰聲請鈞院依法選任遺產管理人等語。．．
    ．」衡諸一般常情，被繼承人王坤之法定繼承人之所以聲
    明拋棄繼承，不外乎被繼承人之遺債大於遺產，有破產之虞
    。審究本案，被繼承人王坤之繼承人皆已聲明拋棄繼承，
    足見被繼承人王坤之遺債大於遺產，再者，人性戀財，若
    被繼承人所遺留之財產，於清償債務後仍有剩餘，其繼承人
    豈有拋棄繼承之理？因之被繼承人王君即可能屬於遺債大於
    遺產，有破產之虞。此類遺債大於遺產案件，已無多餘財產
    收歸國有，其遺產管理人之主要職責為配合債權人及法院之
    查封、拍賣程序，已完成被繼承人債務之清償，類此案件，
    並非得由專司管理國家財產之相關機關擔任遺產管理人，亦
    可選任律師或民間公正人士等擔任遺產管理人；再者，遺產
    不足清償遺債之案件亦得依法聲請進入破產程序，其由法院
    選任律師或社會公正人士等擔任破產管理人，是遺債大於遺
    產之指定遺產管理人事件，選任律師或社會公正人士為其遺
    產管理人，更能彰顯其清償債務之本意。
  (三)次查，抗告人因係國庫之管理機關，而國庫對於無人承認繼
    承之遺產向有期待權。而以被繼承人王坤遺債大於遺產之
    情形，遺產管理程序終結時已無遺產可收歸國有，則選任抗
    告人為遺產管理人間所將耗費之人力、時間實難以金錢衡量
    ；且管理期間所需之花費亦由國庫代為墊付，不僅國庫權益
    受損，更甚者，豈非造成浪費國家資源於少數特定人之不公
    現象，懇請鈞院明鑒。
  (四)末查，民法第1179條亦明文規定，拋棄繼承之繼承人並非不
    可擔任遺產管理人，而被繼承人之配偶、子女或其他最近親
    屬較清楚被繼承人之遺產、債權債務關係，就該其債務必較
    抗告人明瞭，如由其擔任遺產管理人亦能收事半功倍之效。
    是類此拋棄繼承之遺產管理案件，實應以被繼承人之配偶、
    子女、其他最近親屬或律師等社會公正人士為遺產管理人，
    更能加速遺產之清查與處理。
五、經查：
  (一)本件相對人聲請之前開事實，業據其提出借據、臺灣土地銀
    行股份有限公司與聲請人間之債權讓與聲明書、登報公告文
    件附於原審卷可稽，揆諸前開說明，其自係被繼承人之利害
    關係人，從而，相對人以其為利害關係人聲請選任被繼承人
    王坤之遺產管理人，自屬有據。
  (二)查抗告人所提之司法院前述函示，僅謂儘量避免選任抗告人
    為遺產管理人，並非謂不得選任其為遺產管理人，無非著眼
    於國有財產之考量，對於法院亦無拘束力。又被繼承人生前
    之債權債務關係及有關產權證明文件，抗告人得依其他方式
    獲悉或取得，另有關之印鑑，抗告人亦得依舉證責任分配方
    式辨識其真偽，於其管理遺產上並無困難，而上開文件資料
    其最近親屬未必最為知悉。且繼承人均拋棄繼承，已無利害
    關係，如選定其等擔任遺產管理人，難期其將來執行職務能
    克盡職守，公正客觀，以善盡管理人之職務，為期公正，實
    不宜選任彼等為遺產管理人。且原審函詢被繼承人之配偶、
    子女、兄弟姊妹，請其等於文到7日內以書面陳明是否願意
    擔任被繼承人王坤之遺產管理人，逾期視為不願意擔任，
    上開繼承人除被繼承人之妹孫王英浮具狀向本院陳明不願擔
    任被繼承人王坤之遺產管理人，其餘繼承人均逾期未陳明
    其意願，視為不願意擔任，有送達證書附於原審卷可憑。顯
    見繼承人間並無意願擔任遺產管理人，則縱選任繼承人擔任
    遺產管理人，亦難期能積極協助清理遺產及債務，是前開抗
    告意旨所陳，自無可取。
  (三)而具有代書資格之人，雖具有相關不動產登記等知識，惟遺
    產管理人之職務，需居於中立之公正地位行使其職務，且其
    事務甚繁，相對人推薦之代書，未必合適。又其餘公正或專
    業人士，鮮有意願，難期善盡遺產管理人之責。又相對人為
    被繼承人之債權人，如兼任被繼承人之遺產管理人，恐有利
    害衝突之虞，而不利於被繼承人之其他債權人，亦不宜選任
    其為遺產管理人。
  (四)再查，遺產管理人之指定，旨在維護公益及被繼承人債權人
    之利益，此觀民法第1177條立法理由即明，顯非以遺產管理
    人管理遺產是否有實質利益為考量。況且，被繼承人之遺產
    ，於遺產管理人完成清償債權並交付遺贈物等清算程序前，
    是否有賸餘，無從知悉。而依上述說明，各順序之繼承人均
    拋棄繼承者，其剩餘財產歸屬國庫，而抗告人為國庫之綜理
    機關，為國有財產法第9條第2項所明定，其備有財產管理之
    專才，雖其經費支出屬國家資源，但保護無人繼承財產之債
    權人之權利，亦屬政府之義務。於遺產管理指定之實際運作
    ，仍認選任國有財產局為遺產管理人較為妥適。是抗告意旨
    以「本件既有遺債大於遺產之虞，若選任抗告人為遺產管理
    人，抗告人仍須盡善良管理人之責任為其管理遺產、處理債
    務問題，其間所將耗費之人力、時間實難以金錢衡量；且管
    理期間所須之花費亦由國庫代為墊付，而若落得其遺產不足
    以清償，不僅國庫利益受損，更甚者，豈非造成浪費國家資
    源於少數特定人之不公現象云云」，亦無可採。
  (五)綜上所述，原法院以此指定抗告人為被繼承人之遺產管理人
    ，經核並無不合。而抗告意旨復未述明原裁定選任其為被繼
    承人之遺產管理人有何違法或其他不當之處，其提起抗告，
    聲明廢棄原裁定，非有理由。
六、據上論結，本件抗告為無理由，爰依非訟事件法第21條第2
    項、第24條第1項、第46條，民事訴訟法第495條之1第1項、
    第449條第1項、第95條、第78條，裁定如主文。
中    華    民    國    99    年    4     月    16    日
                  家事法庭      審判長 法  官  李杭倫
                                       法  官  葉惠玲
                                       法  官  郭貞秀
以上正本係照原本作成。
抗告人如不服本裁定，僅得於本裁定正本送達後10日內以適用法
規顯有錯誤為理由，向本院提出再抗告狀（須附繕本一份及繳納
再抗告裁判費新臺幣1,000元）。
中    華    民    國    99    年    4     月    16    日
                                       書記官  鄭隆慶

司法院資訊處製作；財團法人民間司法改革基金會備份。
